【裁判字號】    90,判,431
【裁判日期】    900322
【裁判案由】    新型專利異議
【裁判全文】
最  高  行  政  法  院  判  決                      九十年度判字第四三一號
    原      告  泉億製罐機械有限公司
    代  表  人  乙○○
    被      告  經濟部智慧財產局（承原受經濟部中央標準局業務）
    代  表  人  陳明邦
    參  加  人  林德勝製罐機械股份有限公司
    代  表  人  甲○○
    訴訟代理人  丙○○
右當事人間因新型專利異議事件，原告不服行政院中華民國八十八年九月二十七日台
八十八訴字第三五六七六號再訴願決定，提起行政訴訟。本院判決如左：
    主  文
原告之訴駁回。
訴訟費用由原告負擔。
    事  實
緣參加人林德勝製罐機械股份有限公司前於八十二年五月一日以「自動封罐機之改良
」係由輸送機構及封罐機構構成，其中輸送機構由馬達促動凸輪再帶動曲桿控制彈簧
緩衝拉桿、二組齒輪作正逆轉，另一凸輪帶動拖桿控制懸臂而帶動夾具；封罐機構由
馬達帶動圓盤輾壓裝置運轉。特徵在於輸送機構以彈簧緩衝拉桿控制二組齒輪，配合
於夾具二夾片底座設置齒條，以控制夾具呈平行移位之張開夾合，以單一拖桿控制懸
臂帶動夾具作往復動作；封罐機構將輾壓裝置之捲輪工作改成等距六具式設置，捲輪
與軸臂呈分離螺接，以調整準位高低等情，向被告申請新型專利，經被告編為第00
000000號審查、再審查，准予專利。公告期間，原告以本案有違專利法第九十
七條及第九十八條第一項第一款之規定，檢附日本矢口鐵工所產製之自動封罐機結構
照片三張（以下稱引證一）參加人產製之自動封罐機結構照片五張（以下稱引證二）
振興印鐵製罐工廠股份有限公司（以下簡稱振興公司）所出具購買引證一標的物之證
明書（以下稱引證三）及振興公司所出具購買引證二標的物之證明書（以下稱引證四
），對之提起異議。案經被告審查為「本案異議成立，應不予專利。」之審定。參加
人不服提起訴願，經經濟部審查於八十七年七月二十九日以經（八七）訴字第八七六
三三五二六號訴願決定為原處分撤銷之處分。被告重為審查，為「本案異議不成立。
」之審定，發給八十七年十一月二十五日（八七）台專（判）○二○一六字第一四二
○○九號專利異議審定書。原告不服，提起訴願、再訴願，均遭決定駁回，遂提起本
訴，茲摘兩造訴辯意旨如次：
原告起訴意旨及補充理由略謂：一、按專利法第九十七條及第九十八條規定稱新型者
，謂對物品之形狀或裝置之創作或改良；又凡可供產業上利用之新型，申請前已見於
刊物或公開使用者，不得依本法申請取得申請專利．．．。如新型係運用申請前既有
之技術或知識，而為熟習該項技術者所能輕易完成且未能增進效用時，雖無前項所列
情事，仍不得依本法申請取得新型專利。二、八十七年十一月二十五日（八七）台專
（判）○二○一六字第一四二○○九號專利異議審定書、八十八年三月二十二日經（
八八）訴字第八八六三一三五四號訴願決定書及行政院八十八年九月二十七日再訴願
決定書無非以「．．．可知異議附件三、五之自動封罐機係早於本案申請前就已公開
。另由附件三、五配合機械實物，顯示該機器具有等距六具式捲輪；捲輪體具有雙輾
壓面及以螺栓與軸臂結合，輾壓裝置兩側設氣壓缸及皮帶；（以上為習式）惟該證據
並未揭示本案以彈簧緩衝拉桿控制兩組齒輪，配合夾具兩夾片底座設置齒條，及以單
一拖桿控制懸臂而帶動夾具之特徵，顯然均具有特定作用標的而非可輕易附加者，．
．．是異議附件三、五與機器並無法揭示系爭案整體組合特徵．．．」而為異議不成
立之理由。惟就其所剩下之專利特徵「彈簧緩衝拉桿控制兩組齒輪，配合夾具兩夾片
底座設置齒條．．．」均是業者所熟悉之知識，且易於達成，最重要係運用於此處並
無功效之增進。因此原告要求對系爭案釐清其專利範圍，換言之將原有習知部分「雙
輾壓面之捲輪、捲輪與軸臂螺接、煞車氣壓缸及皮帶」等由申請專利範圍之特徵後移
至特徵前，以明專利範圍。使新業者分辨「習式」機構或「創新」構件，否則在其專
利申請書中之「創作說明」中仍將此「習式」機構以「自創」技術之手法書寫，則必
為後進者誤解，造成不公平現象。且此種專利範圍在爭議之過程中為求正義公平起見
而所作之修正，乃自早有之，且時有所聞，並非首開先例。惟訴願及再訴願均以「未
經原處分機關異議程序作成處分，自非訴願機關所得審究範圍」為理由，為此只好提
起行政訴訟。三、又審查委員認為「審查系爭專利範圍本應就整體構造論究應非將個
別構件分別拆離支解論斷」但民間業者或專利權人有誰會有如此見解。就本系爭案言
，被異議人以利用「習式」之結構相同提出刑事自訴，對原告造成困擾及不公。四、
綜上所述，為杜絕杜會紛爭，請接受原告之論點，撤銷原處分及一再訴願決定等語。
被告答辯意旨略謂：原告起訴理由稱系爭案應將申請專利範圍習式部分由特徵後移至
特徵前，此種修正自早有之，首開先例，且民間人士、業者或專利權人未必會有就整
體構造論究之見解，為維護法制正義公平，應接受原告之論點云云。惟「新型專利權
範圍，以說明書所載之申請專利範圍為準。必要時，得審究說明書及圖式。」，此乃
專利法第一百零三條所明定，故對於系爭案專利權之論究，並非在於民間人士、業者
或專利權人，而係依專利法規定判定，更非依原告個人論點來左右者。是以系爭案應
就其申請專利範圍所載之整體構造來論究，而其主要特徵含有輸送機構、封缸機構，
系爭案專利權人自無從僅單就「等距六具式捲輪、雙輾壓面捲輪，捲輪與軸臂螺接、
剎車氣壓缸及皮帶」等部分構件來主張，故專利法既已有明確規定，且系爭案申請專
利範圍亦已具體載述，自無不能維護正義公平之情事，原告以個人觀點論究系爭案，
與事實多有不符，自非足採。敬請駁回原告之訴等語。
    理  由
按稱新型者，謂對物品之形狀、構造或裝置之創作或改良，為專利法第九十七條所規
定。又公告中之新型，任何人認有違反專利法第九十七條至第九十九條規定而向專利
專責機關提起異議者，依同法第一百零二條第一項規定，除應備具異議書外，並應附
具證明文件；從而有無違反專利法規定之情事，依法應由異議人附具證據供查。本件
參加人林德勝製罐機械股份有限公司前於八十二年五月一日以「自動封罐機之改良」
申請第00000000號新型專利案，公告期間，原告檢附日本矢口鐵工所產製之
自動封罐結構照片三張（即引證一）關係人產製之自動封罐機結構照片五張（即引證
二）振興印鐵製罐工廠股份有限公司（以下簡稱振興公司）所出具購買引證一標的物
之證明書（即引證三）及振興公司所出具購買引證二標的物之證明書（即引證四），
以本案有違專利法第九十七條及第九十八條第一項第一款之規定，對之提起異議。案
經被告重為審查，以本案經會同雙方當事人至振興公司現場勘察，置於現場之二台機
器乃附件一、二之自動封罐機，機器銘板上所標示之出廠日期分別為西元一九八二年
九月及西元一九九二年九月雖早於本案申請日，引證一、引證二之自動封罐機具有等
距六具式捲輪；捲輪體具有雙輾壓面及以螺栓與軸臂結合，輾壓裝置兩側設氣壓缸及
皮帶；惟並未揭示本案以彈簧緩衝拉桿控制二組齒輪，配合夾具二夾片底座設置齒條
，及以單一拖桿控制懸臂而帶動夾具之特徵，此等特徵使本案夾具呈平行移位式張開
夾合，並帶動夾具往復輸送動作，均有其特定作用標的而非可輕易附加；捲輪體之雙
輾壓面、氣缸與皮帶，乃本案之部分附屬結構，並不宜單獨論究。引證一、引證二與
現場機器並無法揭示本案整體結合特徵，引證一、引證二、現場機器與本案非屬同一
構造。至於原告八十六年九月二十日所提之專利異議補充申請書，本院七十三年度判
字第一一八三號判決書及臺灣彰化地方法院八十六年度聲字第三五號民事裁定，指稱
本案違反專利法第九十八條第二項、第一百零四條第三款規定者，因已逾越本案公告
之三個月期間及補提異議理由、證據自異議之日起一個月之期限，屬新理由及新證據
，則不予受理。本案並無違反專利法第九十七條及第九十八條第一項第一款之規定，
乃為「本案異議不成立。」之審定。原告不服，循序提起行政訴訟主張：本案應將等
距六具式捲輪、雙輾壓面之捲輪、捲輪與軸臂呈分離式螺接、剎車氣壓缸及皮帶等申
請前已公開之技術，由申請專利範圍之特徵後移至特徵前，以明其申請專利範圍云云
。但查，本案申請範圍應就整體構造論究，引證一、二現場機器並無法揭示本案整體
組合特徵，與本案非屬同一構造，無法證明整體空間形態不具創作性及新穎性，茲原
告復又訴稱系爭案應將申請專利範圍習式部分由特徵後移至特徵前，此種修正自早有
之，首開先例，且民間人士、業者或專利權人未必會有就整體構造論究之見解，為維
護法制正義公平，應接受原告之論點云云。惟「新型專利權範圍，以說明書所載之申
請專利範圍為準。必要時，得審酌說明書及圖式。」，此乃專利法第一百零三條所明
定，故對於系爭案專利權之論究，並非在於民間人士、業者或專利權人，而係依專利
法規定判定，更非依原告個人論點來左右者。是以系爭案應就其申請專利範圍所載之
整體構造論究，而其主要特徵含有輸送機構、封缸機構，系爭案專利權人自無從僅單
就「等距六具式捲輪、雙輾壓面捲輪，捲輪與軸臂螺接、剎車氣壓缸及皮帶」等部分
構件來主張，專利法既已明確規定，且系爭案申請專利範圍亦已具體載述，衡無不能
維護正義公平之情事。從而，被告為本案異議不成立之審定，並無違誤。一再訴願決
定，遞予維持，亦無不合。原告起訴意旨，難謂有理，應予駁回。
據上論結，本件原告之訴為無理由，爰依行政訴訟法施行法第二條、行政訴訟法第九
十八條第三項前段，判決如主文。
中    華    民    國     九十        年      三      月     二十二      日
                    最 高 行 政 法 院  第 三 庭
                                審 判 長 法  官      曾  隆  興
                                         法  官      吳  明  鴻
                                         法  官      徐  樹  海
                                         法  官      鄭  淑  貞
                                         法  官      林  家  惠
右  正  本  證  明  與  原  本  無  異
                                         法院書記官  陳  盛  信
中    華    民    國     九十        年      三      月     二十二      日


司法院資訊處製作；財團法人民間司法改革基金會備份。
